【裁判字號】    94,訴,844
【裁判日期】    950309
【裁判案由】    建築法
【裁判全文】
臺北高等行政法院判決
                                     94年度訴字第00844號
                              .
原      告  甲○○
訴訟代理人  戊○○○
被      告  臺北市政府工務局
代  表  人  莊武雄（局長）
訴訟代理人  乙○○
            丁○○
            丙○○
上列當事人間因建築法事件，原告不服台北市政府中華民國94年
1月21日府訴字第09405216200號訴願決定，提起行政訴訟。本院
判決如下：
主      文
原告之訴駁回。
訴訟費用由原告負擔。
事      實
一、事實概要：
    緣台北市○○區○○街115號1樓建築物（下稱系爭建物），
    面積（不含騎樓）59.94 平方公尺，位於住宅區，領有被告
    核發之57使字第0565號使用執照，核准用途為「集合住宅」
    ，原告於該址經營「唱頌餐坊」，並領有台北市政府核發之
    北市建商商號（91）字第248497號營利事業登記證，核准登
    記之營業項目為：F501060 餐館業、F501030 飲料店業、F2
    03020 菸酒零售業。嗣台北市政府警察局中山分局（下稱中
    山分局）於93年9 月17日0 時25分派員至系爭營業場所進行
    臨檢時，發現原告未經核准擅自經營登記範圍外之飲酒店業
    ，該分局乃以93年9 月22日北市警中分行字第09364972500
    號函移請被告及台北市政府商業管理處（下稱商管處）處理
    。商管處認定原告係未經核准擅自經營登記範圍外之飲酒店
    業，違反商業登記法第8 條第3 項規定，依同法第33條第1
    項規定處以罰鍰，並命令停止經營登記範圍外之業務，同函
    並副知被告依權責處理。案經被告審認系爭建物未經申請核
    准擅自變更使用為商業類第3 組之「酒吧」，違反建築法第
    73條第2 項前段（原誤繕為後段，經被告以93年12月8 日北
    市工建字第09354757900 號函更正為前段），乃依同法第91
    條第1 項第1 款規定，以93年10月8 日北市工建字第093328
    62000 號函處以原告新臺幣（下同）60,000元罰鍰，並命恢
    復原核准用途使用或逕向目的事業主管機關申辦合法證照，
    原告不服，提起訴願，亦遭駁回，遂提起本件行政訴訟。
二、兩造聲明：
  (一)原告聲明：求為判決：
  (1)訴願決定及原處分均撤銷。
  (2)訴訟費用由被告負擔。
  (二)被告聲明：求為判決如主文所示。
三、兩造之主張：
甲、原告之主張：
  (一)原告於臺北市○○區○○街115號1樓，領有被告核發之57使
    字第0565號使用執照，並經由被告所屬建築管理處初審、再
    會商管處複審，核發唱頌餐坊營利事業登記證，營業項目登
    錄有餐館業、飲料店業及菸酒零售業等項。
  (二)按行政程序法第36條規定「．．．對當事人有利及不利事項
    一律注意」，警察機關所為臨檢紀錄，提供目的事業主管機
    關，應僅作為參考資料，不宜逕作為事實認定。蓋警察機關
    並非建築專業機關，對事看法難免偏頗，被告亦未依商管處
    之函告赴現場認定，卻逕裁罰60,000元，對原告合法申准之
    營業項目，有何保障可言？
  (三)商管處及被告均未派員到現場履勘，僅憑臨檢紀錄，何來之
    事實認定，訴願決定卻認上述二機關綜合原告經營之餐坊整
    體經營型態方式，認定原告係經營以提供酒類為主，簡餐為
    輔之飲酒店業，自屬有據云云，顯與事實不符。且有關餐廳
    業、酒店業之業務如何認定，．．．應依個案具體事實認定
    ，業經經濟部以89年9 月29日經商字第89219826號函釋在案
    ，被告並未就事實加以認定，所為之行政處分自有違誤。
  (四)原告經營唱頌餐坊，91年7 月24日取得主管機關核發之營利
    事業登記證，純由客人點餐、買酒及由原告供應伴唱點唱機
    供客人唱歌，營業至今未曾變更，亦無將系爭建物使用類組
    使用項目由住宿類變更進而變成違章之事實，訴願決定卻認
    定「．．原告之建築物依使用類組使用項目表之規定，係屬
    H 類（住宿類）第2組（H-2）供特定人長期住宿之場所．．
    ．；原告未經核准擅自變更使用，顯與事實不符，亦不符憲
    法保障原告工作權、生存權之宗旨。
  (五)訴願決定又以原告訴願時所援引之函釋，係內政部依修正建
    築法第73條執行要點所發布，惟上開執行要點業經內政部以
    93年10月8 日台內營字第0930086838號令廢止並溯自93年9
    月16日生效，該部並以93年9 月14日台內營字第0930086367
    號令發布訂定前揭建築物使用類組及變更使用辦法之規定，
    且被告認定原告經營之飲酒店業使用類組為B-3 即商業類第
    3 組，使用項目列舉之「酒吧」，定義為「無服務生陪侍．
    ．．。查，上開事實為警察機關擅自認定（按飲酒店即有僱
    請服務生陪侍飲酒），商管處及被告均以擅自經營飲酒店裁
    罰。然原告從未僱用服務生陪酒，純是客人買酒點餐，提供
    伴唱機唱歌，為非常單純的經營型態。今內政部於93年10月
    8日廢止原告所引用之執行要點，並於93年9月14日訂定建築
    物使用類組及變更使用辦法之規定，因此原爭執點的「飲酒
    店」經被告於訴願進行中擅自變更為酒吧，訴願機關更指鹿
    為馬，認定原告誤解法令，不足採據，惟訴願決定中前段認
    定為酒店業，後段卻認為酒吧，如何讓原告信服？
乙、被告之主張：
  (一)按建築法第73條第2 項前段規定：「建築物應依核定之使用
    類組使用，其有變更使用類組或有第9 條建造行為之外之主
    要構造、防火區劃、防火避難設施、消防設備、停車空間及
    其他與原核定使用不合之變更者，應申請變更使用執照。」
    、第91條第1 項規定：「有左列情形之一者，處建築物所有
    權人、使用人、機械遊樂設施之經營者新臺幣6 萬元以上30
    萬元以下罰鍰，並限期改善或補辦手續，屆期仍未改善或補
    辦手續而繼續使用者，得連續處罰，並限期停止其使用。必
    要時並停止供水供電、封閉或命其於期限內自行拆除，恢復
    原狀或強制拆除：1.違反建築法第73條第2 項規定，未經核
    准變更使用擅自使用建築物者。．．．」
  (二)查系爭建物位於第3 種住宅區，由原告擅自違規使用為商業
    第三類之「飲酒店」，核與使用執照核准用途之「集合住宅
    」及營利事業登記證核准之「餐館業、飲料店業、菸酒零售
    業（使用面積不得超過59.94 平方公尺）」分別核屬住宿類
    第2 組（H –2）， 為「供特定人長期住宿之場所」及「辦
    公、服務」類第3 組（G –3）， 為「供一般門診、零售、
    日常服務之場所」。故本案有跨類組變更使用俱為事實。基
    此被告爰依同法第91條第1 項（第1 款）等相關規定，處原
    告罰鍰並限期改善或補辦手續，並無違誤。
  (三)系爭建物獲領之營利事業登記證「唱頌餐坊」營業項目載有
    「餐館業」等3 項，但非准經營飲酒店甚明，案經目的事業
    主管機關即商管處認定原告有經營登記範圍外之飲酒店業務
    行為，而予裁罰。又系爭建築物位於地上一層之「集合住宅
    」，比對通報之違規情節認系爭建築物之使用用確有未依使
    用執照核准用途使用之具體情事，原告已有違反建築法第73
    條第2 項規定之事實，是以被告依建築法規定予以處分並無
    違誤。
  (四)原告有於系爭建物經營飲酒店業之商業行為，係經目的事業
    主管機關即商管處認定在案，被告係建築法之主管機關，另
    依建築法第91條第1項第1款規定予以處罰，與法並無不合。
    上述所指之違法行為並非相同，商業登記法及建築法處罰之
    行為、要件及目的均不相同，尚不生一事數罰之問題（參照
    91年度各級行政法院行政訴訟法律座談會決議及最高行政法
    院92再字第125 號判決），故應分別依主管法令之規定予以
    裁罰。
  (五)末查，行政機關對人民不履行行政法上義務時，迫其履行義
    務或督促使其與履行義務同一狀態，所採取之方式與程度，
    均應符合比例原則，於能迫其履行實現義務之方法中選擇對
    義務人侵害最小之方法實施之，不得逾必要之程度，此為行
    政程序法第7 條所明定，故於適用建築法規定予以處分時，
    自宜參酌。原告對於系爭建築物之使用違反建築法第73條第
    2 項規定，依法自應適用建築法第91條第1 項第1 款規定予
    以處分。為遏止系爭建物繼續供違規使用，暨貫徹前揭法律
    規定並保護公益及考量該建物之違法使用狀態與嚴重程度，
    被告依建築法規定，按其所營事業獲利程度及影響層面所為
    罰鍰並限期改善或補辦手續之處分，顯未逾比例原則。
    理  由
一、被告之代表人原為陳威仁，訴訟繫屬中改由莊武雄擔任，有
    台北市政府令影本在卷足稽（見本院卷第57頁），茲據新任
    代表人聲明承受訴訟，核無不合，應予准許。
二、按「建築物應依核定之使用類組使用，其有變更使用類組或
    有第9 條建造行為以外主要構造、防火區劃、防火避難設施
    、消防設備、停車空間及其他與原核定使用不合之變更者，
    應申請變更使用執照。．．．」、「有左列情形之一者，處
    建築物所有權人、使用人、機械遊樂設施之經營者新臺幣 6
    萬元以上30萬元以下罰鍰，並限期改善或補辦手續，屆期仍
    未改善或補辦手續而繼續使用者，得連續處罰，並限期停止
    其使用。必要時，並停止供水供電、封閉或命其於期限內自
    行拆除，恢復原狀或強制拆除：1.違反第73條第2 項規定，
    未經核准變更使用擅自使用建築物者。」，分別為建築法第
    73條第2 項前段、第91條第1 項第1 款所明定。又所營事業
    「F501060 餐館業」係指「凡從事中西各式餐食供應點叫後
    立即在現場食用之行業。如中西式餐館業、日式餐館業．．
    ．小吃店等。包括盒餐。」。「F501050 飲酒店業」係指「
    凡從事含酒精性飲料之餐飲供應，但無提供陪酒員之行業，
    包括啤酒屋、飲酒店等。」。前者主要係以提供餐食為主，
    並得對用餐顧客供應酒類、飲料。後者則以提供酒類為主，
    簡餐為輔。業者所經營業務，究屬何項業務，除可參考其營
    業收入比例外，應綜合其整體經營型態方式，依個案具體事
    實認定。．．．」亦經經濟部以89年9 月29日經商字第8921
    9826號函釋在案，該函釋乃經濟部為實施行業管理而本於職
    權就執掌業務所為；再，內政部係建築法之中央主管機關，
    於93年9 月14日依據建築法第73條第4 項規定，以台內營字
    第0930086367號令訂定建築物使用類組及變更使用辦法（下
    稱建物使用類組表），將建築物之使用類別及組別予以分類
    及定義，並自發佈日起施行，上開命令則係內政部就建築法
    所授權之有關事項所為之解釋性、技術性的規則，並未逾越
    母法授權範圍及立法目的，均核與法律無違，被告自得予以
    適用。
三、經查系爭建物，位於住宅區，領有被告核發之57使字第0565
    號使用執照，核准用途為「集合住宅」，原告於該址經營唱
    頌餐坊，並領有台北市核發之北市建商商號（91）字第2484
    97號營利事業登記證，核准登記之營業項目為：F501060 餐
    館業、F501030 飲料店業、F203020 菸酒零售業。經中山分
    局於93年9 月17日0 時25分派員臨檢時，發現原告有出售酒
    類供顧客飲用之行為，該分局乃將上情分別函請被告及商管
    處處理，商管處據以認定原告未經核准擅自經營登記範圍外
    之飲酒店業，而依商業登記法第8 條第3 項、第33條第1 項
    規定裁罰，並命令停止經營登記範圍外之業務；被告則認系
    爭建物未經申請核准擅自變更使用為商業類第3 組之「酒吧
    」，乃依建築法第73條第2 項前段、第91條第1 項第1 款規
    定，裁罰60,000元，並命恢復原核准用途使用或逕向目的事
    業主管機關申辦合法證照等事實，為兩造所不爭，並有中山
    分局函、使用執照、營利事業登記證、臨檢紀錄表、原處分
    等附原處分卷可稽，自堪信為真實。從而被告之處分是否合
    法，端依原告是否有未經核准而擅自變更使用建築物而定。
四、查系爭建物，位於住宅區，所領之使用執照，核准用途為「
    集合住宅」，依建物使用類組表第2 條及附表1 建築物使用
    類組使用項目表之規定，係屬H 類（住宿類）第2 組（H –
    2）， 即供特定人長期住宿之場所。另原告經核准於上址經
    營餐館業、飲料店業及菸酒零售業，因系爭建物使用面積僅
    59.94 平方公尺，核屬G-3 類（按該類之餐廳、冷飲店、飲
    食店等樓板面積不得超過300 平方公尺；一般零售店面積不
    得超過500 平方公尺）。次查，菸酒零售業顧名思義乃指僅
    提供菸、酒供顧客購買，並不提供場所供顧客享用之情形而
    言。至餐館業與飲酒店業外觀上雖均提供餐食、酒類及飲料
    ，然二者並非無區別，其間之區別，依前揭經濟部89年9 月
    29日經商字第89219826號函釋意旨可知，餐廳業（即餐館業
    ）主要係以提供餐食為主，並得對用餐顧客供應酒類、飲料
    ；至飲酒店業則以提供酒類為主，簡餐為輔，並非在於是否
    有僱用服務生陪酒（被告並不否認原告未僱用服務生陪酒，
    亦非以此認定原告經營飲酒店業）。而依原告所述其營業型
    態係餐飲附設卡拉OK，純粹開卡拉OK供老人用餐唱歌，消費
    金額按人頭計算，每人200 元，可唱歌附贈小菜，併賣酒類
    ，酒類金額另計（見本院卷第52、64頁），另依原告不爭執
    之臨檢紀錄表所載，「．．．檢查情形．．．二．．．每日
    營業時間由19時起至2 時止．．．2 台電（視）機與1 組伴
    唱設備。店內提供酒類及飲料。酒類由60元至1500元不等，
    小菜免費提供．．．。」可知，原告經營餐坊之營業時間為
    晚間7 時至凌晨2 時，尚非屬一般用餐時間，又提供酒類供
    來店客人消費，且小菜係免費供應，顯見原告之實際經營型
    態並非以提供餐食為主，係以唱歌、飲酒為主，與一般餐館
    業係於用餐時間提供餐食為主之經營型態有別，亦與一般菸
    酒販售業係針對不特定消費者（非以現場顧客為主）為銷售
    對象對外販賣有所差異，被告依整體經營型態方式，據以認
    定其實際經營B 類（商業類）第3 組（B –3）飲 酒店業（
    按該類之酒吧係指無服務生陪侍，供應酒、菜或其他飲料之
    場所），並非無據。原告徒以其雖有賣酒但無僱用服務生陪
    酒，主張應屬餐飲業云云，顯屬誤解。至原告一再爭議被告
    未親至現場履勘，無從認定事實云云，本院以為，中山分局
    之臨檢紀錄表已記載詳實，該紀錄又經原告現場經營人員確
    認，已足可審認，縱使被告未至現場，尚難認屬違法，亦與
    憲法保障人民工作權之意旨無涉。另營業屬性係依實際經營
    型態判斷，至於「名稱」亦僅為區別之便而設，故本件究係
    以「飲酒業」或「酒吧」，均無礙事實認定之結果，原告據
    以指摘原處分與訴願決定之名稱互相矛盾，亦非有理。
五、按「一行為不二罰」乃現代民主法治國家之基本原則，此係
    避免因法律規定之錯綜複雜，致人民之同一行為，遭受數個
    不同法律之處罰，而承受過度不利之後果。查建築法第91條
    第1 項第1款及商業登記法第33條第1項規定，係以未經核准
    變更使用或經營其登記範圍以外之業務行為為處罰條件。亦
    即單純不申辦之不作為尚未該當於構成要件，而須俟其有變
    更使用之作為時，始得加以處罰。行為人未變更建築物之結
    構，經營商業，如其業務內容非屬建築物使用執照所核定之
    使用類別，且係登記範圍以外之營業，因其並未改變建築物
    結構，僅有一未經許可擅將系爭建物變更營業而使用之行為
    ，而同時符合建築法第91條第1項第1款及商業登記法第33條
     第1項之處罰規定，應擇一從重處斷 (最高行政法院94年6
    月份庭長法官聯席會議決議參照)。 準此，原告係於H –2
    類之場所，經核准經營屬G-3 類之餐館業、飲料店業及菸酒
    零售業，卻未經申准變更逕自經營使用類組為B –3 類之「
    酒吧」，上開違章行為，同時經營登記範圍以外之業務，亦
    違反商業登記法第8 條第3 項規定，應依同法第33條第2 項
    規定處分，應與建築法第91條第1 項第1 款規定擇一從重處
    斷。然建築法第91條第1 項第1 款規定之法定罰鍰額度為6
    萬元以上30萬元以下，商業登記法第33條第2 項規定之法定
    罰鍰額度為1 萬元以上3 萬元以下，應依建築法第91條第1
    項第1 款規定處分原告。是被告依建築法第91條第1 項規定
    ，處原告60,000元罰鍰，並命恢復原核准用途使用或逕向目
    的事業主管機關申辦合法證照，即無不合 (另商管處因原告
    此違章事實，認原告未經核准擅自經營經營登記範圍外之業
    務，違反商業登記法第8 條第3 項規定，依同法第33條第2
    項規定科處原告罰鍰，並命令停止經營登記範圍外之業務，
    原告不服提起行政訴訟，關於科處罰鍰部分是否合法，不在
    本件訴訟審究範圍)。
六、又原告主張依據內政部91年10月22日臺內營字第0910086347
    號令，對於飲酒店之解釋為備有服務生陪侍，供應酒類或其
    他飲料之場所，而服務生之定義為被僱用為從事一定工作項
    目如飲酒來陪客人而支薪者，但原告自經營餐坊至今，從未
    僱用服務生，何來飲酒店之經營云云。查原告經查獲時間為
    93年9 月17日，其時建物使用類組表業經修正，被告依該規
    定認定事實，適用法令並無違法，原告據以指摘亦非有據。
七、綜上所述，被告所為原處分，洵無違法；訴願決定予以維持
    ，亦無違誤。原告訴請撤銷原處分及訴願決定，為無理由，
    應予駁回。又本件事證已明，兩造其餘攻擊防禦方法，無礙
    本件判決結果，爰不予一一論述，併敘明之。
八、據上論結，本件原告之訴為無理由，爰依行政訴訟法第98條
    第3 項前段，判決如主文。
中    華    民    國    95    年     3    月    9     日
                        第三庭審判長法  官 姜素娥
                                    法  官 陳國成
                                   法  官 陳秀
上為正本係照原本作成。
如不服本判決，應於送達後20日內，向本院提出上訴狀並表明上
訴理由，如於本判決宣示後送達前提起上訴者，應於判決送達後
20日內補提上訴理由書（須按他造人數附繕本）。
中    華    民    國    95    年     3    月    9     日
                                    書記官 陳圓圓


司法院資訊處製作；財團法人民間司法改革基金會備份。
